臺灣新北地方法院民事判決
110年度重訴字第15號
原      告  葉進良

            莊天霖
共      同
訴訟代理人  藺超群律師
被      告  杜建和


訴訟代理人  林月雪律師
            江鶴鵬律師
上列當事人間因詐欺案件，原告提起刑事附帶民事訴訟，請求侵
權行為損害賠償事件，本院刑事庭以108 年度重附民字第20號裁
定移送前來，並於民國111 年5 月19日言詞辯論終結，判決如下
：
     主  文
被告應給付原告葉進良新臺幣參佰萬元。
原告莊天霖之訴駁回。
訴訟費用由被告負擔三分之一，餘由原告莊天霖負擔。
    事實及理由
一、原告主張：
　　被告杜建和明知自己借訴外人曾國豐名義參與投資金莊建設
    股份有限公司（下稱金莊公司）就新北市○○區○○段000 0000
     000000 00 0000 ○地號土地新建開發案（下稱思源路建案
    ），於民國102 年1 月25日前所有之投資額度新臺幣（下同
    ）2,000 萬元資金均已籌措完畢，且已匯入金莊公司帳戶而
    到位，詎竟意圖為自己不法之所有，於上開資金籌措完畢後
    之102 年1 、2 月間某日，在址設新北市○○區○○街0 巷0 號
    之禹寶工程有限公司（下稱禹寶公司），向原告莊天霖佯稱
    可開放其對思源路建案之投資額度予莊天霖加入投資；於同
    年2 月間某日，在禹寶公司另向原告葉進良訛稱可開放其投
    資額度予葉進良參與思源路建案，致原告2 人陷於錯誤，同
    意參與投資，原告葉進良以匯款方式將300萬元匯入被告所
    指定之訴外人陳麗淑的永豐商業銀行帳戶（下稱永豐銀帳戶
    ），原告莊天霖則分別以匯款方式將500萬元匯入禹寶公司
    之帳戶、以現金方式將100萬元交付被告。嗣因杜建和並未
    將原告所交付之款項投資於思源路建案，始悉受騙。爰依民
    法第184條第1項前段之規定為請求等語。並聲明：㈠被告應
    給原告葉進良300 萬元。㈡被告應給付原告莊天霖600 萬元
    等語。
二、被告答辯以：　　
  ㈠原告葉進良部分：　
　　被告並未邀請葉進良投資金莊公司，無詐欺事實，且其300
    萬元係匯入禹寶公司，並非被告個人帳戶，足徵與被告無關
    。　
　㈡原告莊天霖部分：
    依臺灣高等法院110年度上易字第91號刑事判決，被告並無
    詐欺原告莊天霖之事實，原告莊天霖交付被告之600萬元，
    其中400萬元部分，被告幫轉投資亞昕向上工程(下稱亞昕工
    程)交由訴外人陳宗德收受，該工程於104年結案，原告莊天
    霖有收到被告匯款200萬元、陳宗德匯款200萬元，故原告莊
    天霖已取回400萬元；其中200萬元部分，被告已轉讓伊對訴
    外人林金地之200萬元債權予原告莊天霖，林金地已清償200
    萬元予原告莊天霖。再者，被告與原告莊天霖已於108年1月
    31日簽訂債務和解書，故伊與原告莊天霖之間已無金錢糾紛
    。
　㈢綜上，原告2 人之請求均無理由，應予駁回。聲明：請求駁
    回原告之訴等語。　
三、本院得心證之理由：
　　原告2 人主張因受被告之詐欺而分別交付投資款項給被告，
    受有財產上之損害為由，請求被告賠償損害，惟為被告否認
    ，並以前詞置辯，是本件爭點為：原告2 人依侵權行為之法
    律關係，請求被告賠償原告葉進良300 萬元、賠償原告莊天
    霖600 萬元，有無理由？茲論述如下：
  ㈠原告葉進良部分：
　⒈按因故意或過失，不法侵害他人之權利者，負損害賠償責任
    ，民法第184條第1項前段定有明文。查原告葉進良於102年3
    月7日匯款300萬元至被告實際支配使用之陳麗淑永豐銀帳戶
    ，而被告並未將該款項投資至思源路建案，原告葉進良並非
    金莊公司認定之投資人等事實，業據證人曾國豐、證人即共
    同設立金莊公司之人黃振峰於偵查及本院刑事審理時、證人
    即告訴人葉進良於刑事審理時就此部分證述甚明（見107年
    度偵字5136號卷〈下稱偵5136號卷〉第24至25頁、第39至41頁
    ；本院刑事庭108年度易字第178號卷〈下稱刑庭卷〉第122、1
    25、128頁、第135至146頁、第209至219頁），並有金莊公
    司股東往來明細、原告葉進良之新北市新莊區農會（下稱新
    莊農會）跨行匯款申請書、永豐商業銀行作業處109年3月10
    日函所附陳麗淑帳戶交易明細等件附卷足稽（見偵5136號卷
    第59頁；106年度他字第3677號卷〈下稱他3677號卷〉第9頁；
    刑庭卷第96頁），是就此部分之事實，首堪認定。
　⒉被告雖辯稱其並未邀約葉進良投資思源路建案云云，但被告
    前於107年1月3日偵查中先辯稱：我於102年2月時就將陳淑
    麗個人帳戶及禹寶公司的帳戶交給林金地，因為他是禹寶公
    司的大股東，所以將這些帳戶讓他處理，我從未要葉進良匯
    款等語（見他3677號卷第47頁）；俟林金地於偵查中結證否
    認有保管陳麗淑永豐銀帳戶後（見偵5136號卷第26頁），被
    告於本院刑事庭準備程序時又坦承陳麗淑永豐銀帳戶確實是
    其管理支配等語（見刑庭卷第39頁），由被告推諉其為陳麗
    淑永豐銀帳戶實際支配者之舉，已見情虛。又被告於偵查中
    原辯稱不知葉進良匯款原因，於本院刑事庭108年5月14日準
    備程序時，改稱：葉進良匯款給我的目的，我本來以為是股
    東往來，是他告我，我才知道是為了投資金莊公司，因為有
    投資淡水的工地，我總共投資葉進良500萬元左右，我們有
    很多工地都在進行，有時候工地會欠多少錢、欠資金週轉就
    會請大家集資，我是禹寶公司負責財務的，曾國豐邀請葉進
    良進來投資思源路建案擔任股東等語（見刑庭卷第39頁）；
    又於109年5月26日本院刑事庭審理時，被告改稱：我沒有找
    葉進良投資金莊公司，我不知道為何葉進良要匯款300萬元
    給陳麗淑，錢不是給我的，禹寶公司很多人合夥，陳麗淑的
    帳戶是要用來軋支票用的，…我在醫院診所碰到葉進良時，
    他才問我300萬元的去向，我說我沒有找他，因為公司是大
    家的，不是我的，錢是用在禹寶公司等語（見刑庭卷第147
    頁）；於109年5月26日本院刑事庭審理時，辯稱：我不曉得
    葉進良為何匯款這筆錢，我銀行存摺沒有去看等語（見刑庭
    卷第305頁）。則究竟葉進良所匯入款項是否為股東往來，
    還是不知原因，被告供詞一再反覆，況被告自承為禹寶公司
    之實際負責人並負責財務，且為陳淑麗永豐銀帳戶之實際支
    配使用者（見刑庭卷第39頁），300萬元款項並非小額，不
    論是被告個人使用或供禹寶公司使用，被告既同時負責禹寶
    公司財務，豈有不知之理，被告所辯實不足採。
　⒊被告向原告葉進良佯稱可開放其對思源路建案之投資額度予
    原告葉進良加入投資，致其陷於錯誤，同意參與投資，並以
    匯款方式將300萬元匯入被告所指定之訴外人陳麗淑的永豐
    銀帳戶，惟被告實際上並未將該款項投資於思源路建案等情
    ，亦經本院刑事庭認被告犯詐欺取財罪、判處有期徒刑8月
    在案(本院108年度易字第178號刑事判決)，嗣被告提起上訴
    ，經臺灣高等法院駁回上訴確定，此有臺灣高等法院110年
    度上易字第91號刑事判決以及本院職權調取之刑事全卷(含
    偵查卷)之電子卷證可證，足認前開事實足堪採信。準此，
    被告以詐欺取財之方式故意不法侵害原告葉進良之權利，致
    原告葉進良受有300萬元之損害，依上開規定，應負損害賠
    償責任。故原告葉進良依民法第184條第1項前段規定，請求
    被告給付300萬元，自屬有據，應予准許。
　㈡原告莊天霖部分：
　1.按因故意或過失，不法侵害他人之權利者，負損害賠償責任
    ，民法第184條第1項前段定有明文。侵權行為之成立，須行
    為人因故意過失不法侵害他人權利，亦即行為人須具備歸責
    性、違法性，並不法行為與損害間有因果關係，始能成立，
    且主張侵權行為損害賠償請求權之人，對於侵權行為之成立
    要件應負舉證責任（最高法院109年度台上字第912號判決參
    照）。次按民事訴訟如係由原告主張權利者，應先由原告負
    舉證之責，若原告先不能舉證，以證實自己主張之事實為真
    實，則被告就其抗辯事實即令不能舉證，或其所舉證據尚有
    疵累，亦應駁回原告之請求。準此，原告莊天霖主張被告有
    詐欺之行為，為被告所否認，即應由原告莊天霖就此部分事
    實負舉證責任。
　⒉查被告曾邀原告莊天霖投資思源路建案，原告莊天霖分別以
    匯款、現金方式交付被告500萬元、100萬，共計600萬元等
    事實，有原告莊天霖所提台北富邦銀行匯款委託書及永豐商
    業銀行作業處109年3月10日函所附禹寶公司帳戶交易明細在
    卷可稽（見他7496號卷第9頁、刑庭卷第101頁），是此部分
    之事實堪以採信。被告稱原告莊天霖所投資600萬元中，其
    中200萬元是其以林金地名義匯款至金莊公司，作為原告莊
    天霖之投資款項等語，並提出以林金地名義、被告之妻劉素
    玉為代理人之匯款單、林金地之陳報狀暨其所提出之匯款單
    4張為證(見本院卷第135頁至第140頁)，參以林金地於偵查
    中稱其投資思源路建案差不多800多萬元等語（見偵5136號
    卷第25頁），足見林金地自102年1月21日至106年11月29日
    止共4筆匯款至金莊公司之總金額1640萬元中，並非全為林
    金地個人之投資款。且距離本件時間點較近之102年1月21日
    、102年4月15日之2筆匯款，金額分別為800萬元、200萬元
    ，亦與上開被告所述以及林金地於偵查中所述相符，故被告
    稱其以林金地名義為原告莊天霖投資，並非全然無據。
　⒊另被告稱原告莊天霖所投資600萬元中，其中400萬元是因思
    源路建案投資額滿了，所以改投資亞昕工程等語，此有亞昕
    工程合夥契約書其內記載莊天霖之出資額為510萬元（見刑
    庭卷第369頁）為證，參以陳宗德於刑案審理中證稱：莊天
    霖有投資亞昕工程，被告有拿400萬元給我，說莊天霖要投
    資土方的股本。莊天霖跟我說他要投資土方，但是金額不夠
    ，他只有400萬元，但要投資510萬元，當時還要向我借200
    萬元，這是在被告已經拿400萬元給我之後，莊天霖才跟我
    這樣說等語（見本院刑事卷第233至234頁、第237頁），足
    徵原告莊天霖確有投資亞昕工程、被告曾交付陳宗德400萬
    元做為原告莊天霖之投資款項，故被告所辯並非子虛。
　⒋綜上，雖原告莊天霖有交付600萬元予被告作為思源路建案之
    投資款項，惟未有證據足以證明被告邀請原告莊天霖投資之
    時有詐欺原告莊天霖之意思，亦無證據足以證明被告未將該
    600萬元用於投資，且原告莊天霖曾對被告提起詐欺告訴，
    雖經本院刑事庭認定被告犯詐欺取財罪、判處有期徒刑10月
    (見本院108年度易字第178號刑事判決)，惟被告提起上訴，
    經臺灣高等法院撤銷並改判被告無罪確定在案，此有臺灣高
    等法院110年度上易字第91號刑事判決附卷可稽(見本院卷第
    61至81頁)。原告莊天霖復未提出其他積極證據以實其說，
    依前揭說明，縱令被告辯稱有所瑕疵或不能證明為真，亦不
    能僅憑原告莊天霖之主張即認定被告行為構成侵權行為，故
    莊天霖依民法第184條第1項前段規定，請求被告給付給付60
    0萬元，為無理由，應予駁回。。
四、綜上所述，原告葉進良依民法第184條第1項前段規定，請求
    被告應給付300萬元，為有理由，應予准許。原告莊天霖依
    民法第184條第1項前段規定，請求被告應給付600萬元，為
    無理由，應予駁回。
五、本件事證已臻明確，兩造其餘攻擊防禦方法及所提證據，經
    本院審酌後，核與判決之結果不生影響，爰不逐一論述，附
    此敘明。
六、訴訟費用負擔之依據：民事訴訟法第79條、第85條第3項。
中    華    民    國    111   年     6    月     10   日
                  民事第六庭  法  官  宋家瑋
以上正本係照原本作成。
如對本判決上訴，須於判決送達後20日內向本院提出上訴狀。如
委任律師提起上訴者，應一併繳納上訴審裁判費。
中    華    民    國    111   年     6    月     10   日
                              書記官  張韶安